---
title: "M2RClust Package Demonstration"
subtitle: "KMeansClusterer for Variable Clustering"
author: "Your Name"
date: "`r Sys.Date()`"
output: 
  html_notebook:
    toc: true
    toc_float: true
    code_folding: show
    theme: united
---

# Introduction

Ce notebook présente les fonctionnalités principales du package **M2RClust**, notamment l'algorithme **KMeansClusterer** pour le clustering de variables (et non d'observations).

L'algorithme regroupe les variables en clusters en maximisant l'homogénéité intra-cluster, mesurée par la proportion de variance expliquée par la première composante principale de chaque cluster.

```{r setup, message=FALSE, warning=FALSE}
# Charger le package
library(M2RClust)

# Packages additionnels pour la démonstration
library(ggplot2)
library(knitr)

# Configuration globale
set.seed(42)
```

---

# 1. Préparation des Données

Nous utilisons le dataset **mtcars** qui contient 11 variables quantitatives sur 32 modèles de voitures.

```{r data_preparation}
# Charger les données
data(mtcars)

# Aperçu des données
kable(head(mtcars), caption = "Aperçu du dataset mtcars")

# Dimensions
cat("Dimensions:", nrow(mtcars), "observations x", ncol(mtcars), "variables\n")

# Vérifier que toutes les variables sont numériques
cat("\nTypes de variables:\n")
sapply(mtcars, class)
```

---

# 2. Initialisation du Clusterer

Nous créons une instance de `KMeansClusterer` avec 3 clusters.

```{r init_clusterer}
# Créer le clusterer
clusterer <- KMeansClusterer$new(
  data = mtcars,
  n_clusters = 3,
  standardize = TRUE,  # Standardiser les données (recommandé)
  max_iter = 100,
  seed = 42,
  n_init = 10,  # Nombre maximum d'initialisations
  init_method = "homogeneity++"  # Méthode d'initialisation intelligente
)

# Afficher les informations de base
print(clusterer)
```

---

# 3. Ajustement du Modèle

Lançons l'algorithme de clustering.

```{r fit_model}
# Ajuster le modèle
clusterer$fit()

# Afficher les résultats
print(clusterer)
```

---

# 4. Résumé Détaillé

```{r summary}
# Résumé complet avec toutes les métriques
clusterer$summary()
```

---

# 5. Extraction des Résultats

```{r extract_results}
# Obtenir les résultats sous forme de dataframe
results <- clusterer$get_results()
kable(results, caption = "Assignations des variables aux clusters")

# Statistiques par cluster
cat("\n=== Statistiques par Cluster ===\n")
for (k in 1:3) {
  vars_in_cluster <- results$variable[results$cluster == k]
  cat("\nCluster", k, ":", length(vars_in_cluster), "variables\n")
  cat("Variables:", paste(vars_in_cluster, collapse = ", "), "\n")
}

# Homogénéité globale
cat("\n=== Homogénéité Globale ===\n")
cat("Score:", round(clusterer$get_homogeneity(), 4), "\n")

# Homogénéité par cluster
cat("\n=== Homogénéité par Cluster ===\n")
homogeneities <- clusterer$get_cluster_homogeneity()
for (k in 1:3) {
  cat("Cluster", k, ":", round(homogeneities[k], 4), "\n")
}
```

---

# 6. Visualisations

## 6.1 Clustering en 2D (Espace PCA)

```{r plot_2d, fig.width=10, fig.height=8}
# Visualisation principale dans l'espace des 2 premières composantes principales
plot_clustering_2d(
  clusterer,
  main = "Clustering de Variables - mtcars",
  show_centers = TRUE,
  show_labels = TRUE
)
```

## 6.2 Heatmap des Corrélations

```{r plot_heatmap, fig.width=10, fig.height=10}
# Heatmap des corrélations regroupées par cluster
plot_correlation_heatmap(
  clusterer,
  main = "Matrice de Corrélation par Cluster",
  reorder = TRUE
)
```

## 6.3 Réseau de Corrélations

```{r plot_network, fig.width=10, fig.height=10}
# Graphe de réseau des corrélations
plot_network_graph(
  clusterer,
  threshold = 0.5,  # Seuil de corrélation
  main = "Réseau de Corrélations entre Variables",
  layout = "fruchterman.reingold"
)
```

## 6.4 Qualité des Clusters

```{r plot_quality, fig.width=10, fig.height=6}
# Métriques de qualité des clusters
metrics <- plot_cluster_quality(
  clusterer,
  main = "Métriques de Qualité des Clusters"
)

# Afficher les métriques
cat("\n=== Tailles des Clusters ===\n")
print(metrics$sizes)

cat("\n=== Homogénéité des Clusters ===\n")
print(metrics$homogeneity)
```

## 6.5 Radar Chart des Profils

```{r plot_radar, fig.width=10, fig.height=10}
# Diagramme radar des profils de clusters
plot_radar_chart(
  clusterer,
  main = "Profils des Clusters (Radar Chart)",
  standardize = TRUE
)
```

## 6.6 Contributions des Variables

```{r plot_contributions, fig.width=12, fig.height=10}
# Contributions des variables à chaque cluster
plot_variable_contributions(
  clusterer,
  cluster_id = NULL,  # NULL = tous les clusters
  top_n = 5,  # Top 5 variables par cluster
  main = "Top 5 Variables Contributives par Cluster"
)
```

## 6.7 Scree Plots par Cluster

```{r plot_scree, fig.width=12, fig.height=8}
# Variance expliquée par composante principale dans chaque cluster
plot_scree_by_cluster(
  clusterer,
  main = "Variance Expliquée par Cluster"
)
```

---

# 7. Prédiction sur Nouvelles Variables

Nous pouvons projeter de nouvelles variables (supplémentaires) dans l'espace de clustering existant.

```{r predict}
# Créer des variables supplémentaires (corrélées aux variables existantes)
# Exemple: nouvelles combinaisons linéaires
supp_data <- data.frame(
  hp_wt_ratio = mtcars$hp / mtcars$wt,
  disp_cyl_ratio = mtcars$disp / mtcars$cyl
)

cat("Variables supplémentaires:\n")
kable(head(supp_data), caption = "Aperçu des variables supplémentaires")

# Prédire les clusters pour ces nouvelles variables
predictions <- clusterer$predict(supp_data, return_scores = TRUE)
kable(predictions, caption = "Prédictions pour les variables supplémentaires")
```

## 7.1 Visualisation avec Variables Supplémentaires

```{r plot_with_supp, fig.width=10, fig.height=8}
# Préparer les coordonnées de visualisation pour les variables supplémentaires
clusterer$prepare_plot_predict(supp_data)

# Visualiser avec les variables supplémentaires
plot_clustering_with_supp(
  clusterer,
  main = "Clustering avec Variables Supplémentaires",
  show_centers = TRUE,
  show_labels = TRUE
)
```

---

# 8. Sélection Automatique du Nombre de Clusters

Le package fournit plusieurs méthodes pour déterminer le nombre optimal de clusters.

## 8.1 Méthode du Coude (Elbow)

```{r elbow_method, fig.width=10, fig.height=6}
elbow_results <- elbow_method(
  KMeansClusterer,
  mtcars,
  k_range = 2:8,
  plot = TRUE,
  standardize = TRUE,
  seed = 42
)

cat("\nK suggéré par la méthode du coude:", elbow_results$suggested_k, "\n")
```

## 8.2 Méthode de la Silhouette

```{r silhouette_method, fig.width=10, fig.height=6}
silhouette_results <- silhouette_method(
  KMeansClusterer,
  mtcars,
  k_range = 2:8,
  plot = TRUE,
  standardize = TRUE,
  seed = 42
)

cat("\nK suggéré par la méthode silhouette:", silhouette_results$suggested_k, "\n")
cat("Score silhouette:", round(silhouette_results$silhouette_scores[silhouette_results$suggested_k - 1], 4), "\n")
```

## 8.3 Indice de Calinski-Harabasz

```{r ch_method, fig.width=10, fig.height=6}
ch_results <- calinski_harabasz_method(
  KMeansClusterer,
  mtcars,
  k_range = 2:8,
  plot = TRUE,
  standardize = TRUE,
  seed = 42
)

cat("\nK suggéré par Calinski-Harabasz:", ch_results$suggested_k, "\n")
cat("Score CH:", round(ch_results$ch_scores[ch_results$suggested_k - 1], 2), "\n")
```

## 8.4 Comparaison de Toutes les Méthodes (3 méthodes complémentaires)

```{r compare_methods, fig.width=12, fig.height=10}
# Comparer toutes les méthodes en une seule fois
comparison <- compare_k_selection_methods(
  KMeansClusterer,
  mtcars,
  k_range = 2:8,
  plot = TRUE,
  # standardize = TRUE,
  seed = 42
)

cat("\n=== Consensus ===\n")
cat("K recommandé (consensus):", comparison$consensus_k, "\n")

cat("\n=== Toutes les Recommandations ===\n")
print(comparison$all_suggestions)
```

### 📊 Interprétation des Résultats

**Note importante** : Les différentes méthodes peuvent suggérer des K différents. Dans notre cas :
- La méthode du coude peut suggérer K=3 ou K=4
- Silhouette et Calinski-Harabasz tendent vers K=2
- Davies-Bouldin peut suggérer des K plus élevés

Pour ce **notebook pédagogique**, nous utilisons **K=3** pour illustrer les fonctionnalités, même si ce n'est pas nécessairement l'optimum selon toutes les métriques. 

En pratique, le choix final de K doit prendre en compte :
1. Les métriques statistiques (consensus)
2. L'interprétabilité des clusters
3. Le contexte métier

### 🔬 Note Méthodologique : Approche ClustOfVar

Les métriques de validation (Silhouette, Calinski-Harabasz, Davies-Bouldin) dans ce package utilisent l'**approche ClustOfVar** (Chavent et al., 2012) :

- **Distance utilisée** : $d(X_i, X_j) = \sqrt{2(1-\text{cor}(X_i, X_j))}$
- **Espace de calcul** : Variables dans $\mathbb{R}^n$ (espace des observations standardisées)
- **Avantages** : 
  - Distance euclidienne garantie (métrique)
  - Aucune perte d'information (pas de réduction dimensionnelle)
  - Cohérence avec la littérature sur le clustering de variables

Cette approche diffère des visualisations (qui utilisent la projection PCA 2D pour des raisons de lisibilité), mais garantit des scores plus fiables et significatifs.

---

# 9. Comparaison de Différentes Méthodes d'Initialisation

```{r compare_init, fig.width=12, fig.height=6}
# Méthode 1: homogeneity++ (intelligent)
clust_hpp <- KMeansClusterer$new(
  data = mtcars,
  n_clusters = 3,
  standardize = TRUE,
  seed = 42,
  init_method = "homogeneity++"
)
clust_hpp$fit()

# Méthode 2: correlation (hiérarchique)
clust_cor <- KMeansClusterer$new(
  data = mtcars,
  n_clusters = 3,
  standardize = TRUE,
  seed = 42,
  init_method = "correlation"
)
clust_cor$fit()

# Méthode 3: random (aléatoire)
clust_rand <- KMeansClusterer$new(
  data = mtcars,
  n_clusters = 3,
  standardize = TRUE,
  seed = 42,
  init_method = "random"
)
clust_rand$fit()

# Comparaison des homogénéités
cat("=== Comparaison des Méthodes d'Initialisation ===\n")
cat("Homogeneity++:  ", round(clust_hpp$get_homogeneity(), 4), "\n")
cat("Correlation:    ", round(clust_cor$get_homogeneity(), 4), "\n")
cat("Random:         ", round(clust_rand$get_homogeneity(), 4), "\n")
```

---

# 10. Export des Résultats

```{r export}
# Exporter les résultats dans un fichier CSV
output_file <- tempfile(fileext = ".csv")
clusterer$save_results(output_file)

cat("Résultats exportés vers:", output_file, "\n")

# Lire et afficher le fichier exporté
exported_data <- read.csv(output_file)
kable(head(exported_data), caption = "Données exportées")
```

---

# 11. Cas d'Usage Avancé: Analyse de la Stabilité

```{r stability_analysis}
# Exécuter le clustering plusieurs fois avec différentes seeds
n_runs <- 10
stability_results <- list()

for (i in 1:n_runs) {
  temp_clust <- KMeansClusterer$new(
    data = mtcars,
    n_clusters = 3,
    standardize = TRUE,
    seed = i
  )
  temp_clust$fit()
  
  stability_results[[i]] <- list(
    seed = i,
    homogeneity = temp_clust$get_homogeneity(),
    iterations = temp_clust$get_iterations(),
    clusters = temp_clust$get_results()$cluster
  )
}

# Analyser la stabilité
homogeneities <- sapply(stability_results, function(x) x$homogeneity)
cat(sprintf("=== Analyse de Stabilité (%d runs) ===\n", n_runs))
cat("Homogénéité moyenne:", round(mean(homogeneities), 4), "\n")
cat("Écart-type:", round(sd(homogeneities), 4), "\n")
cat("Min:", round(min(homogeneities), 4), "\n")
cat("Max:", round(max(homogeneities), 4), "\n")

# Visualiser la distribution des homogénéités
hist(homogeneities, 
     main = "Distribution de l'Homogénéité sur 10 runs",
     xlab = "Homogénéité",
     col = "skyblue",
     border = "white")
abline(v = mean(homogeneities), col = "red", lwd = 2, lty = 2)
legend("topright", legend = "Moyenne", col = "red", lwd = 2, lty = 2)
```

---

# 12. Limitations et Interprétation Critique

## 12.1 Pourquoi Certains Scores Peuvent Être Faibles ou Nuls

### Scores Silhouette et Calinski-Harabasz Proches de 0

Ces métriques peuvent donner des scores faibles pour plusieurs raisons :

1. **Taille limitée du dataset** : mtcars n'a que 11 variables
2. **Espace PCA 2D** : Nous utilisons seulement PC1 et PC2 pour les calculs
3. **Clusters non-sphériques** : Les variables peuvent former des structures non-linéaires
4. **Chevauchement naturel** : Certaines variables sont corrélées à plusieurs clusters

```{r interpretation_scores}
# Vérifier la qualité des projections PCA
pca_global <- clusterer$get_pca()
var_explained <- summary(pca_global)$importance[2, 1:2]

cat("Variance expliquée par PC1:", round(var_explained[1] * 100, 2), "%\n")
cat("Variance expliquée par PC2:", round(var_explained[2] * 100, 2), "%\n")
cat("Variance totale (PC1+PC2):", round(sum(var_explained) * 100, 2), "%\n\n")

cat("💡 Interprétation:\n")
cat("Si PC1+PC2 < 60%, les métriques calculées en 2D peuvent être trompeuses.\n")
cat("Les variables perdent beaucoup d'information dans la projection 2D.\n")
```

### Comparaison avec un Clustering Aléatoire

Pour valider que notre clustering est meilleur qu'un hasard :

```{r random_baseline}
# Générer 100 clusterings aléatoires
set.seed(123)
n_simulations <- 100
random_homogeneities <- numeric(n_simulations)

for (i in 1:n_simulations) {
  # Assigner aléatoirement 11 variables à 3 clusters
  random_clusters <- sample(1:3, 11, replace = TRUE)
  
  # Calculer l'homogénéité approximative
  total_homog <- 0
  for (k in 1:3) {
    vars_k <- which(random_clusters == k)
    if (length(vars_k) > 1) {
      cluster_data <- mtcars[, vars_k]
      pca_k <- prcomp(cluster_data, scale. = TRUE)
      var_exp <- summary(pca_k)$importance[2, 1]
      total_homog <- total_homog + length(vars_k) * var_exp
    }
  }
  random_homogeneities[i] <- total_homog / 11
}

# Comparer
fitted_homog <- clusterer$get_homogeneity()
random_mean <- mean(random_homogeneities)
random_sd <- sd(random_homogeneities)

cat("=== Comparaison avec Clustering Aléatoire ===\n")
cat("Homogénéité du modèle:", round(fitted_homog, 4), "\n")
cat("Homogénéité baseline (aléatoire):", round(random_mean, 4), "±", round(random_sd, 4), "\n")

z_score <- (fitted_homog - random_mean) / random_sd
cat("Z-score:", round(z_score, 2), "\n\n")

if (z_score > 2) {
  cat("✅ Le modèle est significativement meilleur qu'un clustering aléatoire.\n")
} else {
  cat("⚠️ Le modèle n'est pas très différent d'un clustering aléatoire.\n")
  cat("   Cela peut être dû à la petite taille du dataset ou à l'absence de structure claire.\n")
}
```

---

# 13. Conclusion

Ce notebook a présenté les principales fonctionnalités du package **M2RClust** :

1. ✅ Création et ajustement d'un modèle `KMeansClusterer`
2. ✅ Extraction et analyse des résultats
3. ✅ Visualisations multiples (2D, heatmap, réseau, radar, etc.)
4. ✅ Prédiction sur nouvelles variables
5. ✅ Méthodes de sélection automatique de K
6. ✅ Comparaison des méthodes d'initialisation
7. ✅ Export des résultats
8. ✅ Analyse de stabilité

## Points Clés

- **Clustering de variables** (pas d'observations) basé sur la corrélation
- **Homogénéité** mesurée par la variance expliquée par PC1
- **Méthodes d'initialisation** : homogeneity++, correlation, random
- **Visualisations riches** pour interpréter les résultats
- **Outils de validation** pour choisir le nombre de clusters

## Ressources

- Documentation complète : `?KMeansClusterer`
- Méthodes de sélection K : `?compare_k_selection_methods`
- Visualisations : `?visualization`

---

**Session Info**

```{r session_info}
sessionInfo()
```

